【裁判字號】    99,交易,299
【裁判日期】    991231
【裁判案由】    公共危險等
【裁判全文】
臺灣板橋地方法院刑事判決             99年度交易字第299號
公  訴  人  臺灣板橋地方法院檢察署檢察官
被      告  林志誠
選任辯護人  蘇漢祥律師
上列被告因公共危險等案件，經檢察官提起公訴（九十九年度調
偵字第六八號），本院判決如下：
    主  文
林志誠犯不能安全駕駛動力交通工具罪，處有期徒刑肆月；又犯
過失致人於死罪，處有期徒刑壹年玖月。應執行有期徒刑貳年。
    事  實
一、林志誠考領有適當之普通重型機車駕駛執照，於民國九十八
    年九月三日下午四時許，在臺北縣永和市○○路之某處工地
    內，飲用含有酒精成分之保力達藥酒二杯後，明知服用酒類
    後，其控制力及注意力已達不能安全駕駛動力交通工具之程
    度，竟猶駕駛車號586-EQT 號重型機車上路，於同日下午五
    時五十分許，沿新北市永和區（九十九年十二月二十四日改
    制更名前為：臺北縣永和市）福和橋機慢車道往臺北市方向
    行駛，行經該陸橋第二五三二號燈桿前，本應注意汽車超車
    時，應與前車左側保持半公尺以上之間隔，而當時天氣陰、
    日間自然光線、柏油路面乾燥無缺陷，道路無障礙物，視距
    良好，且依其智識、能力亦無不能注意之情事，竟疏未注意
    及此，貿然超車而不慎接觸碰撞原位於其右前側在該處牽引
    腳踏車靠邊行走之楊汶溢之腳踏車側面腳架及後輪軸心左側
    部位之鐵質車架等部位，因而造成楊汶溢人車倒地，並受有
    頭部外傷併顱骨骨折、左踝開放性骨折併組織缺損及傷口感
    染、右側硬腦膜下出血、兩側額葉與左側顳葉腦實質出血、
    蛛網膜下出血、右側脛排骨中段及右側尺股骨折、左側脛排
    骨開放性骨折、右肘遠端肱骨骨折且意識昏迷等重傷害，嗣
    經送醫急救後，仍始終昏迷，延至九十九年六月十九日下午
    二時十五分許不治死亡。林志誠於肇事後，犯罪未被發覺前
    ，向據報前往現場處理事故之員警傅于豪坦承肇事，自首而
    接受裁判。復經員警傅于豪於現場發現林志誠身上有酒味，
    臉色泛紅，旋告知有合理懷疑其有酒後駕車事由，遂以酒精
    測試器對其施以呼氣酒精濃度測試，測得其呼氣所含酒精濃
    度達每公升零點三一毫克，後於警局內復對其進行酒後生理
    協調平衡檢測結果，林志誠對於「雙腳併攏，雙手向旁平伸
    ，閉眼，輪流使用左右手的食指指尖觸摸鼻尖」、「閉雙眼
    ，30秒內朗讀阿拉伯數字，由1001到1030」、「用筆在兩個
    同心圓之間的0.5 公分環狀帶內，如下附圖畫另一個圓」等
    檢測內容均不合格，始查悉上情。
二、案經楊汶溢之監護人即法定代理人楊盛業訴由新北市政府警
    察局永和分局（下稱永和分局）報告臺灣板橋地方法院檢察
    署檢察官偵查起訴。
    理  由
壹、程序事項：
一、按除前三條之情形外，下列文書亦得為證據：一、除顯有不
    可信之情況外，公務員職務上製作之紀錄文書、證明文書，
    刑事訴訟法第一百五十九條之四第一款定有明文。本件被告
    林志誠及其選任辯護人辯護意旨固爭執：本件汽機車駕駛人
    酒後生理協調平衡檢測紀錄表，因其上所載之測試人與實際
    施作之人不符，且未釋明實施檢測過程是否全程錄影，故其
    施作內容有爭議而無證據能力云云。惟查，汽機車駕駛人酒
    後生理協調平衡檢測紀錄表乃係承辦道路交通事故之員警，
    為達成其法定任務即對酒後駕車且肇事之駕駛人，依法執行
    職務即查證、蒐集資料而於親身體驗後所為之紀錄文書，而
    本件汽機車駕駛人酒後生理協調平衡檢測紀錄表之相關製作
    員警及過程，乃係由主辦本件道路交通事故之員警傅于豪負
    責被告警詢筆錄之詢問，另由員警傅于豪之同事邱建棋、陳
    倍奇協助處理對被告進行酒後生理協調平衡檢測，由員警邱
    建棋負責攝影，員警陳倍奇負責記錄，於檢測完畢後蓋用主
    辦人傅于豪之印章一情，業經證人傅于豪及邱建棋分別於本
    院審理中具結證述明確（參見本院卷第四一—四二頁、九十
    九年六月二十三日審判筆錄第三—四頁），堪認本件汽機車
    駕駛人酒後生理協調平衡檢測紀錄表雖有程序製作上之瑕疵
    ，然此瑕疵並非重大，難認即屬無效，且證人邱建棋於本院
    審理中亦已明確結證述關於被告對「雙腳併攏，雙手向旁平
    伸，閉眼，輪流使用左右手的食指指尖觸摸鼻尖」、「閉雙
    眼，30秒內朗讀阿拉伯數字，由1001到1030」、「用筆在兩
    個同心圓之間的0.5 公分環狀帶內，如下附圖畫另一個圓」
    等檢測內容均不合格一節（參見本院卷九十九年六月二十三
    日審判筆錄第五頁），故仍可認本件汽機車駕駛人酒後生理
    協調平衡檢測紀錄表之內容正確性並無疑義，而無顯有不可
    信之情況。又本件員警對被告進行酒後生理協調平衡檢測之
    際，被告並無抗拒而需對其施以強制力之情形，自無「警察
    人員對酒後駕車當事人實施強制作為應注意事項」第三點有
    關錄音或錄影規定之適用，是縱於本件中，員警對被告進行
    酒後生理協調平衡檢測並未有錄音或錄影之情形，本與法並
    不有違。綜上，本件汽機車駕駛人酒後生理協調平衡檢測紀
    錄表既係執行職務之員警就其親身體驗所做成之紀錄文書，
    且又經實際參與施測過程製作之員警到庭證述對被告施測過
    程之情形，並無顯有不可信之情況，故本件汽機車駕駛人酒
    後生理協調平衡檢測紀錄表依刑事訴訟法第一百五十九條之
    四第一款之規定，當具有證據能力。是被告及辯護意旨此部
    分所辯，自不足採。
二、本件認定犯罪事實所引用卷內以下卷證資料，並無證據證明
    係公務員違背法定程序所取得，且卷內之文書證據，亦無刑
    事訴訟法第一百五十九條之四之顯有不可信之情況與不得作
    為證據之情形，是本件認定犯罪事實所引用卷內以下文書證
    據等證據，均具有證據能力。
貳、實體事項：
一、訊據被告固坦承於上揭時地有酒後駕車、超車以及在案發現
    場該處牽引腳踏車靠邊行走之被害人楊汶溢人車倒地，受有
    頭部外傷併顱骨骨折、左踝開放性骨折併組織缺損及傷口感
    染、右側硬腦膜下出血、兩側額葉與左側顳葉腦實質出血、
    蛛網膜下出血、右側脛排骨中段及右側尺股骨折、左側脛排
    骨開放性骨折、右肘遠端肱骨骨折且意識昏迷等重傷害，嗣
    經送醫急救後，仍始終昏迷，延至九十九年六月十九日下午
    二時十五分許不治死亡之事實，惟矢口否認有何服用酒類已
    達不能安全駕駛動力交通工具及過失致人於死之犯行，其及
    辯護意旨辯稱：被告之機車引擎風扇蓋並無與被害人之腳踏
    車後輪支撐架有擦撞。被告之機車沒有碰撞到被害人的身體
    ，機車前車頭也沒有車損。被告騎車雖前有喝約兩杯的保力
    達，經警方測試酒測值為呼氣所含酒精濃度達每公升零點三
    一毫克，但此次飲酒不會造成反應遲頓，不會造成其他用路
    人的危險，事故並非因為被告不勝酒力所導致，有關平衡檢
    測結果，其中阿拉伯數字部分，因為被告不會唸書，對阿拉
    伯數字本來就不熟悉，而觸摸鼻尖部分，被告有摸到，但不
    知道員警為什麼打不合格云云。
二、經查：
  (一)被告考領有適當之普通重型機車駕駛執照，於上揭時地先飲
    用含有酒精成分之保力達藥酒二杯後，駕駛機車上路，沿福
    和橋機車道自永和往臺北市方向行駛，於超車時有摔倒以及
    當時在該處牽引腳踏車靠邊行走之被害人亦有人車倒地，被
    害人因此受有頭部外傷併顱骨骨折、左踝開放性骨折併組織
    缺損及傷口感染、右側硬腦膜下出血、兩側額葉與左側顳葉
    腦實質出血、蛛網膜下出血、右側脛排骨中段及右側尺股骨
    折、左側脛排骨開放性骨折、右肘遠端肱骨骨折且意識昏迷
    等重傷害，嗣經送醫急救後，仍始終昏迷，延至九十九年六
    月十九日下午二時十五分許不治死亡。於員警傅于豪據報前
    往現場處理時發現被告身上有酒味，旋告知有合理懷疑被告
    有酒後駕車事由，遂以酒精測試器對被告施以呼氣酒精濃度
    測試，測得被告呼氣所含酒精濃度達每公升零點三一毫克，
    後於警局內復對被告進行酒後生理協調平衡檢測結果，被告
    對於「雙腳併攏，雙手向旁平伸，閉眼，輪流使用左右手的
    食指指尖觸摸鼻尖」、「閉雙眼，30秒內朗讀阿拉伯數字，
    由1001到1030」、「用筆在兩個同心圓之間的0.5 公分環狀
    帶內，如下附圖畫另一個圓」等檢測內容均不合格一節，業
    據被告於本院審理中所不否認，並經證人傅于豪、邱建棋分
    別於本院審理中證述明確，此外，復有永和分局道路交通事
    故當事人酒精測定紀錄表、國防醫學院三軍總醫院附設民眾
    診療服務處診斷證明書、汽機車駕駛人酒後生理協調平衡檢
    測紀錄表、刑法第一百八十五條之三案件測試觀察紀錄表、
    永和分局交通分隊交通事故現場草圖、道路交通事故調查報
    告表、道路交通事故調查報告表(一)及(二)、現場照片、駕駛執
    照、行車執照、重型機車車籍及機車駕駛人查詢結果單、舉
    發違反道路交通管理事件通知單、臺灣臺北地方法院九十八
    年度禁字第三０五號監護宣告民事裁定書及確定證明書、國
    防醫學院三軍總醫院九十九年六月十一日院三病歷字第0990
    008831號函暨附件之被害人於九十八年九月三日就診之急診
    病歷資料、永和分局九十九年六月十四日北縣警永刑字第09
    90018788號函暨附件、呼氣酒精測試器檢定合格證書、新北
    市（改制更名前為：臺北縣）政府消防局九十九年十月二十
    七日北消護字第0990069799號函暨附件救護紀錄表及被害人
    死亡證明書等件在卷可稽（參見九十八年偵字第二四四一九
    號偵卷〈下稱偵一卷〉第十三—十六、二二—四一、四四、
    五八頁、九十九年度調偵字第六八號偵卷〈下稱偵二卷〉第
    九—十二頁、本院卷第六０—八五、八七－一二九頁），是
    此部分之事實，應堪認定。
  (二)至被告雖坦認有上揭時地中飲用保力達藥酒之情形，惟仍矢
    口否認有何服用酒類已達不能安全駕駛動力交通工具之犯行
    ，除以前揭情詞置辯外，其辯護意旨亦以：案發時被告並無
    言語異常、多話或呆滯等不能安全駕駛等情狀發生，被告認
    為已全數通過平衡檢測。關於平衡檢測之第三、四、五項，
    第三項之檢測內容為雙腳併攏，雙手向旁平伸，閉眼，輪流
    使用左右手之食指指尖觸摸鼻子，該部分測試，被告當時均
    有完成指定動作；第四項之檢測內容為閉雙眼，三十秒內朗
    誦阿拉伯數字1001至1030，因被告教育程度較低，身處警局
    時顯有過度緊張之狀態，且一般人在該短時間背誦，易恐有
    發生背誦數錯之情形，該檢測項目實難以鑑別生理協調平衡
    ；第五項同心圓檢測，依據紀錄表之圖樣所示，筆畫處並無
    逾越圓圈外。且被告係距離案發現場二十餘公尺右彎處之彎
    道摔倒，足認被告無不能安全駕駛之狀態，否則即因碰撞或
    擦撞發生致重心不穩而即刻倒地云云置辯。然查：
    (1)本件承辦員警傅于豪據報前往案發現場處理時，發現被告
      身上有酒味，臉色泛紅，以及先前最早接獲報案前往案發
      現場先行負責維持現場之員警陳昭榮、林繼暉與在場之被
      告交談中均聞到被告身上有酒味，嗣員警傅于豪告知有合
      理懷疑被告有酒後駕車事由，遂以酒精測試器對其施以呼
      氣酒精濃度測試，測得其呼氣所含酒精濃度達每公升零點
      三一毫克，且之後於警局內對被告進行酒後生理協調平衡
      檢測之員警邱建棋亦聞到被告身上有酒味一節，均經證人
      傅于豪、陳昭榮、林繼暉、邱建棋分別於本院審理中證述
      明確（參見本院卷第四一頁、九十九年六月二十三日審判
      筆錄第四頁、九十九年十月十五日審判筆錄第四—七頁）
      ，此情亦與永和分局道路交通事故當事人酒精測定紀錄表
      所附之呼氣所含酒精濃度檢測單一份所顯示之數值每公升
      零點三一毫克相吻合（參見偵一卷第十三頁）。而就醫學
      文獻所知，酒精對人體造成之影響，於呼氣時酒精濃度達
      每公升零點二五毫克（約合體內血液中酒精濃度50MG/DL
      或0.05％）即會輕度中毒，造成輕度協調功能降低；呼氣
      酒精濃度達每公升零點五毫克時（約合體內血液中酒精濃
      度100MG/DL或0.1 ％）屬輕到中度中毒症狀，出現反應較
      慢、感覺減低、影響駕駛之狀況；呼氣酒精濃度達每公升
      零點七五毫克時（約合體內血液中酒精濃度150MG/DL或0.
      15％）屬輕到中度中毒症狀，出現思考改變、個性行為改
      變之狀況；呼氣酒精濃度達每公升一毫克時（約合體內血
      液中酒精濃度200MG/DL或0.2 ％），屬中度到重度中毒症
      狀，出現步態不穩、噁心嘔吐、精神混惑不清晰之狀況；
      呼氣酒精濃度達每公升一點五毫克時（約合體內血液中酒
      精濃度300MG/DL或0.3 ％）屬中到重度中毒症狀，出現說
      話不清楚、感覺喪失、視力模糊之狀況；又飲酒後一小時
      許，其體內血液酒精濃度可達最高，飲酒一小時後其體內
      之酒精濃度隨即消減，此亦分別有行政院國軍退除役官兵
      輔導委員會臺北榮民總醫院八十八年八月五日（88）北總
      內字第26868 號函文、八十八年十月二十六日（88）院賓
      文廉字第13407 號臺灣高等法院函中臺北醫學院附設醫院
      精神科主任蔡尚穎「酒精對人體生理與行為之影響」一文
      可據。是以被告於案發當時經警以酒精測試器對其施以呼
      氣酒精濃度測得其呼氣所含酒精濃度達每公升零點三一毫
      克，依上述醫學研究結果，至少已產生輕度中毒，輕度協
      調功能降低之結果。另按刑法第一百八十五條之三「醉態
      駕車罪」，所謂「不能安全駕駛動力交通工具」之要件如
      何認定，於我國實務尚無判例或解釋可供參考，自應參酌
      外國立法例作為合理之解釋，依照德國司法實務認定無駕
      駛能力認定標準可分兩種情況，其中之一即是血液中酒精
      濃度含量千分之一點一（即呼氣所含酒精濃度每公升零點
      五五毫克以上者為「絕對無駕駛能力」），另一則是血液
      中酒精濃度含量千分之零點三至一點一之間，並加上具體
      情形可認定是「相對無駕駛能力」，此二種情況均可依照
      刑法處罰。是觀以被告係於案發當日晚間六時十三分許即
      逾其自承案發當日下午四時許飲用保力達藥酒後之二小時
      又十三分許，始經警施以酒精測試器檢測其呼氣酒精濃度
      ，依上述說明，其體內酒精濃度本應隨之消減，卻仍測得
      其呼氣酒精濃度高達每公升零點三一毫克一情，有前述永
      和分局道路交通事故當事人酒精測定紀錄表所附之呼氣所
      含酒精濃度檢測單一份在卷可憑（參見偵一卷第十三頁）
      ，如被告駕車控制力及注意力為正常之狀態下，行經本件
      案發地點，理當可正確判斷應與前車保持半公尺以上之間
      隔而順利超車而不致發生道路交通事故，然被告卻反於常
      情，於本件中無法順利超車而致肇事（此部分過失致人於
      死之事實認定，詳如後述），更徵被告及其辯護意旨所辯
      ：被告服用酒類未達不能安全駕駛動力交通工具之程度，
      故不構成酒後駕車罪云云，並不足採。
    (2)再以被告其後於警局內經警復對其進行酒後生理協調平衡
      檢測結果，被告對於「雙腳併攏，雙手向旁平伸，閉眼，
      輪流使用左右手的食指指尖觸摸鼻尖」、「閉雙眼，30秒
      內朗讀阿拉伯數字，由1001到1030」、「用筆在兩個同心
      圓之間的0.5 公分環狀帶內，如下附圖畫另一個圓」等檢
      測內容均不合格，被告用筆在兩個同心圓之間的零點五公
      分環筆帶內，畫另一個圓之檢測不合格即無法一次完整劃
      完同心圓，而有斷續之情形，此有汽機車駕駛人酒後生理
      協調平衡檢測紀錄表及刑法第一八五條之三案件測試觀察
      紀錄表各一份在卷可憑（參見偵一卷第十五—十六頁），
      並經證人邱建棋於本院審理中結證稱：被告當時無法一次
      完整的劃完同心圓，故判定不合格…一般的話如果受測人
      沒有在三十秒內念完或斷續就不合格，而雙腳並攏觸摸鼻
      子之該項檢測標準，就是依照字面上的意思，作不到就是
      不合格。五項檢測，只要有一項不合格，便會勾選不能安
      全駕駛等語明確（參見本院卷九十九年六月二十三日審判
      筆錄第五頁），衡以證人邱建棋與被告素無怨隙且互不相
      識，自無甘冒偽證罪責，無端設詞誣陷被告之理，是證人
      邱建棋前開證述，自可採信。準此以觀，被告於五項檢測
      內容中已達三項檢測結果不合格，自堪認被告案發之際，
      其生理協調平衡狀態已因服用酒類而受有影響，而顯低於
      未服用酒類之正常人狀態，於本件中又因無法順利超車而
      致肇事，更足徵被告之控制力及注意力已達不能安全駕駛
      動力交通工具之程度，則被告及其辯護意旨此部分所辯，
      當屬事後卸責之詞，不足採信。
    (3)綜上，足認被告於本件案發肇事當時已因服用酒類影響而
      達不能安全駕駛之情狀，堪可認定，是被告及其辯護意旨
      此部分所辯，當屬事後推諉卸責之詞，殊無足採。
  (三)又被告雖翻異其先前於警詢、偵查中之陳述，於本院審理中
    乃矢口否認有何過失致人於死之犯行，除以前揭情詞置辯外
    ，其辯護意旨亦以：被害人所牽引之腳踏車，其後輪支撐桿
    之鐵片處立地面高度約為二四至三０公分，而被告所駕駛之
    機車，引擎風扇蓋離地面高度介於二六至三五公分，且未突
    出於機車車身。故如腳踏車之支撐桿，在正常位置處（即行
    進間應踢上來之位置），因機車與腳踏車係同方向行進時，
    該支撐桿與機車之風扇應根本無接觸之機會，故可推測案發
    當時腳踏車之支撐桿並未踢上來在正常位置，而是往下之狀
    態，故腳踏車車身往右傾斜時，支撐桿同時向上升起達機車
    風扇蓋之高度時才有可能與該風扇瞬間接觸，再加上機車前
    車身處及右旁檔泥版處並無任何擦撞痕跡，被害人左半身處
    亦無受傷判斷，機車車身並未碰及被害人身體，故應係被告
    行經案發現場處時，被害人因其身體因素或因在操控腳踏車
    時發生不穩定之情狀，而使腳踏車向右邊傾斜倒地，而非被
    告撞及被害人而使其倒地云云置辯。惟查，被告於警詢及偵
    查中均自承：其駕車當時沿福和橋機車道自永和往臺北市方
    向行駛，因前方約二公尺的距離，有一部不詳車號機車的車
    速比較慢，故從該不詳車號機車右側繞過，繞過之後，又看
    到右前方十公尺處有被害人牽行腳踏車於其身體右側，因為
    其看幅緣可以超車就超車，惟當其從被害人左側行駛過去時
    ，突然感覺有勾到東西，然後其人跟車就滑過去，有摔倒，
    起來的時候，看到被害人也跌倒，之後其先將機車移置到路
    旁，就去看被害人傷勢如何，才知道其與被害人發生交通事
    故。其機車風扇部位可能是勾到被害人腳踏車之支撐架。承
    認過失傷害等語（參見偵一卷第六—九、四七—四八、五四
    —五六頁），並經本院勘驗前述九十八年九月三日警詢筆錄
    及九十八年九月四日偵查筆錄之錄音、錄影內容屬實，此有
    本院九十九年八月十八日勘驗筆錄二份在卷可考。復觀之本
    件道路交通事故現場照片中之編號第二三、二四、二五張照
    片顯示（參見偵一卷第三七—三八頁），被害人腳踏車之左
    側支撐架與後輪軸心部位之鐵質車架，有受到由後往前之力
    量撞擊，導致該部位之鐵質往前翻出之情形，而編號第六一
    、六二張照片顯示（參見本院卷第一０九頁），被害人腳踏
    車之後輪因向前壓迫車架，致車輪卡死，據此，顯可認被害
    人之腳踏車支撐架於被害人牽引當時應係處於往後、與車行
    方向平行之位置，經碰撞產生由後往前之力量拉扯，始導致
    支撐架與後輪軸心部位之鐵質車架同時往前翻出，最後呈現
    往左下、與車行方向垂直之位置，是此情顯與辯護意旨所自
    行假設該腳踏車原先即未於起步前將支撐架踢起致支撐架往
    下與車行方向垂直之位置所呈現之樣態不同，而該腳踏車乃
    因支撐架受力，致支撐架與後輪軸心同受力由後往前之力道
    撞擊，致後輪亦同向前擠壓，致壓迫車架，車輪卡死。再觀
    之編號第十二至十九張照片所顯示之被告機車車損情形以查
    （參見偵一卷第三一—三五頁），被告機車右側車身下方之
    引擎風扇殼及排氣管、排氣管隔熱片等部位有撞損斷裂車損
    等情形，於高約二十至三十公分處之範圍，則有擦撞痕車損
    等情形，而將被告機車車損與被害人腳踏車左側支撐架車損
    部位加以比對，依編號第五四張照片顯示，該腳踏車支撐架
    車損部位亦於高約二十至三十公分處之範圍（參見本院卷第
    一一三頁）。準此，當可認被告機車車損應係遭硬物往後之
    刮擦碰撞所形成，且當係與被害人腳踏車支撐架有直接接觸
    所致，故被告機車車損應係遭到被害人腳踏車支撐架的底部
    末端刮損，而被害人腳踏車支撐架的起端即與後輪軸心連接
    處，約在距離地面三十公分高處，支撐架踢起後，呈與地面
    平行狀態，其底部末端亦約距離地面將近三十公分左右，與
    被告機車車損部位之高度相當。如支撐架未踢起，應係呈與
    地面垂直狀態，且支撐架末端應係離地面很近，而無可能與
    被告機車車損部位即離地面二十至三十公分處接觸，而如辯
    護意旨此部分所辯，若被告機車車損之發生，係因被害人腳
    踏車車身向右傾，至支撐架向上達距離地面約二十至三十公
    分處，其固有機會與被告機車車損部位接觸，然於此一設想
    情形，被害人早已因腳踏車過度傾斜而順勢向右跌倒，該腳
    踏車車身亦將因而遭被害人向右跌倒而向右傾倒，該腳踏車
    車身左側之支撐架又豈會如後述在地面刮滑留下刮地痕？再
    參以編號第四張照片所示（參見偵一卷第二七頁），遺留於
    機車道右側標線地面之刮地痕起點位置及刮地痕之走向痕跡
    ，可清楚顯示刮地痕起點與被告機車右側邊線距離為零點三
    公尺起往左前延伸，長為一點二公尺，終點與右側邊線距離
    為零點七公尺，此刮地痕均係永和往臺北市○○○○道內右
    側部分往左前方向刮滑，則顯然被害人腳踏車係因遭被告機
    車接觸碰撞、勾拉後，向左傾斜，並隨被告機車行進方向即
    左前方刮滑，其支撐架始可能與地面接觸並留下向左前延伸
    之刮地痕；再依編號第三、第四張照片所示（參見偵一卷第
    二七頁），遺留於地上之血液痕跡，位於前述刮地痕之下游
    位置，之後才是被害人腳踏車遭豎起移置終止位置，再佐以
    被告自承其無受傷，係在事故發生地右前方彎道處跌倒等語
    ，以及被告機車最後豎起停放位置係在腳踏車停放位置更下
    游處（參見偵一卷第二七頁），故該地上之血跡，應係被害
    人跌倒後所遺留。則依血跡及被害人腳踏車所造成之刮地痕
    相對位置所示，被害人應係於該腳踏車遭接觸碰撞、勾拉、
    車輪卡死、拖行後始為跌倒著地，方才留下血跡一情，應可
    認定，且經本院送請中央警察大學對本件道路交通事故肇事
    原因及責任進行鑑定，該鑑定結果亦同於本院前開認定，亦
    即該鑑定結果：甲機車騎士林志誠酒醉（檢驗結果呼氣中酒
    精濃度之測定值約為0.31mg/l）騎乘586-EQT 號普通重型機
    車，於臺北縣永和市（現改制更名為新北市永和區）福和橋
    往臺北市○○○道直行時，甲機車位於乙方楊汶溢正牽著自
    行車行進之後方行駛，因甲機車欲由乙自行車之左側超越時
    ，未與前行之乙自行車車身保持半公尺以上之間隔超越（道
    路交通安全規則第101 條第1 項第5 款），導致甲機車車身
    右側下方之引擎風扇殼及排氣管、排氣管隔熱片等部位有撞
    損斷裂車損等部位，於機車道上由後往前同向接觸碰撞乙方
    自行車側面腳架及後輪軸心左側部位之鐵質車架等部位，乙
    自行車受林機車碰撞後，車身往左前方位滑出，並於機車道
    右側標線上刮滑路面產生刮地痕，導致乙自行車損壞，牽著
    乙自行車之楊汶溢受傷之事故，甲車駕駛為肇事原因（道路
    交通管理處罰條例第47條第1 項第3 款、第35條第1 項第1
    款、道路交通安全規則第101 條第1 項第5 款、第114 條第
    1 項第2 款）等語，此有中央警察大學九十九年十一月十七
    日校鑑科字第0990008707號函暨鑑定書各一份在卷可憑（參
    見本院卷附），此情均與被告前於警詢及偵查中自承：當其
    從被害人左側行駛過去時，突然感覺有勾到東西，然後其人
    跟車就滑過去，有摔倒，起來的時候，看到被害人也跌倒，
    之後其先將機車移置到路旁，就去看被害人傷勢如何，才知
    道其與被害人發生交通事故。其機車風扇部位可能是勾到被
    害人腳踏車之支撐架。承認有過失傷害等語相符一致，至被
    告於本院審理中雖翻異前詞並以其辯護意旨為據而辯稱：案
    發當時被害人腳踏車之支撐桿原即未踢上來，而是往下之狀
    態，被害人係因自身因素而使腳踏車向右邊傾斜始倒地云云
    ，惟此等辯解皆與被告於警詢及偵查中之陳述及以上相關事
    證顯示之情狀均屬不符，當可認係被告事後臨訟為求推諉卸
    責之脫免之詞，均不足採。
  (四)按汽車超車時，前行車減速靠邊或以手勢或亮右方向燈表示
    允讓後，後行車始得超越。超越時應顯示左方向燈並於前車
    左側保持半公尺以上之間隔超過，行至安全距離後，再顯示
    右方向燈駛入原行路線；汽車駕駛人飲用酒類或其他類似物
    後其吐氣所含酒精濃度超過每公升零點二五毫克以上，不得
    駕駛汽車，道路交通安全規則第一百零一條第一項第五款及
    第一百一十四條第二款分別定有明文。查本件被告考領有適
    當之普通重型機車駕駛執照，此有公路監理電子閘門證號查
    詢機車駕駛人單一紙在卷可稽（參見偵一卷第四一頁），自
    應對上述規定知之甚明，並應確實遵守，且依本件道路交通
    事故調查報告表(一)一紙所載（參見偵一卷第二四頁），當時
    天氣陰、日間自然光線、柏油路面乾燥無缺陷，道路無障礙
    物，視距良好，而依被告之智識、能力亦無不能注意之情事
    ，其竟仍疏未注意及此，於服用酒類後之控制力及注意力已
    達不能安全駕駛動力交通工具之程度之情況下仍駕車上路，
    於上揭時地又未保持半公尺以上之間隔而貿然超車，因而不
    慎接觸碰撞原位於其右前側在該處牽引腳踏車靠邊行走之被
    害人之腳踏車側面腳架及後輪軸心左側部位之鐵質車架等部
    位，因而造成被害人人車倒地並發生本件道路交通事故，是
    被告之駕駛行為具有過失，灼然甚明。又被害人因本件道路
    交通事故，受有頭部外傷併顱骨骨折、左踝開放性骨折併組
    織缺損及傷口感染、右側硬腦膜下出血、兩側額葉與左側顳
    葉腦實質出血、蛛網膜下出血、右側脛排骨中段及右側尺股
    骨折、左側脛排骨開放性骨折、右肘遠端肱骨骨折且意識昏
    迷等重傷害，嗣經送醫急救後，仍始終昏迷，延至九十九年
    六月十九日下午二時十五分許不治死亡，此有前述國防醫學
    院三軍總醫院附設民眾診療服務處診斷證明書、國防醫學院
    三軍總醫院九十九年六月十一日院三病歷字第0990008831號
    函暨附件之被害人於九十八年九月三日就診之急診病歷資料
    及被害人死亡證明書等件在卷可憑，是被告之過失行為與被
    害人之死亡結果間，具有相當因果關係，應堪認定。
  (五)至辯護意旨另以：事故現場為機車優先道，被害人將慢車即
    腳踏車以牽引方式闖入機車專用道，疑有侵犯機車優先路權
    ，違反道路交通安全規則第一百二十六條第一項規定。復依
    卷附監視器照片所示，被害人於當日下午五時四十分四六秒
    時原係以騎乘腳踏車方式前進，然於當日下午五時四十分五
    十秒時，即改為牽引方式前進，故被害人有可能因體力無法
    負荷，亦可能因腳踏車之負載物過重，致其無法騎乘腳踏車
    上該坡道，而有違反道路交通安全規則第一百二十條第二款
    、第一百十九條第一項、第一百二十二條第一款規定之情形
    ，且被害人已轉換為行人狀態，而非慢車駕駛人狀態，自不
    得在該車道上行走。又被害人於案發當日下午五時四十九分
    受傷，救護車於下午五時五十二分到場，晚間六時四分離開
    案發現場，晚間六時八分到達三軍總醫院汀州院區急診室，
    當時昏迷指數為九，屬中度昏迷，且已發生有顱內出血之情
    況，然於當日晚間八時十分自三軍總醫院汀州院區轉送至內
    湖院區時，昏迷指數為六，屬重度昏迷，並於晚間八時三十
    分始到達內湖院區，即未於汀州院區即採取重要之開刀治療
    ，其間所增加之風險應由被害人承擔。被害人所受傷勢部位
    大部分係在其身體右側，此證明被害人在案發當時係向右方
    或右前方傾斜倒地，而非往左前方倒地。另聲請鈞院勘驗肇
    事車輛加以比對以釐清案發當時之狀態並非如鑑定書報告之
    說明云云。然查：
    (1)本件道路交通事故現場道路依本院查得資料可悉，早自九
      十七年五月起至今均為機慢車道，屬機慢車優先道，並非
      僅係機車道而只供機車通行而已，此有卷附之案發現場道
      路相關時點照片七張在卷可考，是被害人之腳踏車於案發
      當時自有合法路權而可行駛其上；又被害人嗣後雖轉換為
      行人狀態牽引該腳踏車行走於該機慢車道上，惟依編號第
      九號該張翻拍自案發當時監視錄影畫面照片所示（參見偵
      一卷第三十頁），被害人亦有靠邊行走，其行為狀態亦與
      道路交通安全規則第一百三十三條中段「…在未劃設人行
      道之道路，應靠邊行走…」之規定不相有違。且若被害人
      縱有其他與有過失情節，惟刑事責任之認定，並不因被害
      人之與有過失，而免除被告之過失責任，被害人與有過失
      之情節輕重，僅係酌定雙方民事上損害賠償責任之依據，
      並不影響被告所犯刑事責任之罪責，是辯護意旨此部分所
      辯：被害人疑有侵犯機車優先路權，違反道路交通安全規
      則第一百二十六條第一項規定。被害人已轉換為行人狀態
      ，而非慢車駕駛人狀態，自不得在該車道上行走云云，亦
      難認有據，不足採信。
    (2)復依永和分局九十九年六月十四日北縣警永刑字第099001
      8788號函覆內容可知（參見本院卷第八七頁），被害人所
      騎乘之腳踏車並無承載過重物品，並未針對腳踏車部分做
      重量量測採證動作，據此，堪認案發當時被害人所騎乘之
      腳踏車並無負載物過重之情形。是辯護意旨此部分所辯：
      被害人於當日下午五時四十分四六秒時原係以騎乘腳踏車
      方式前進，然於當日下午五時四十分五十秒時，即改為牽
      引方式前進，故被害人有可能因體力無法負荷，亦可能因
      腳踏車之負載物過重，致其無法騎乘腳踏車上該坡道，而
      有違反道路交通安全規則第一百二十條第二款、第一百十
      九條第一項、第一百二十二條第一款規定之情形云云，均
      無非係其主觀臆測之詞，毫無根據，殊無可採。
    (3)本件道路交通事故發生後，被害人於二十分鐘內即被送至
      三軍總醫院汀州院區急救一情，此有本院卷附之九十九年
      六月二十三日刑事辯護狀之附件八救護紀錄表、附件九急
      診護理評估表、附件十一之九九九救護車事業有限公司紀
      錄表各一份在卷可憑。而後因開刀設備不足，該汀州院區
      先為必要之緊急救護後，亦即每隔數分鐘或十餘分鐘即填
      載護理紀錄（18：10、18：15、18：23、18：30、18：47
      、18：50、18：52、18：56、19：00、19：04、19：05、
      19：40、19：45、19：50、19：57、20：00、20：10），
      於二小時內即再將被害人轉往同院內湖院區開刀救治一節
      ，此有國防醫學院三軍總醫院九十九年六月十一日院三病
      歷字第0990008831號函暨附件之被害人於九十八年九月三
      日就診之急診病歷資料等件在卷可稽，足認其間並無延誤
      情形，是辯護意旨此部分所辯：被害人於案發當日下午五
      時四十九分受傷，救護車於下午五時五十二分到場，晚間
      六時四分離開案發現場，晚間六時八分到達三軍總醫院汀
      州院區急診室，當時昏迷指數為九，屬中度昏迷，且已發
      生有顱內出血之情況，然於當日晚間八時十分自三軍總醫
      院汀州院區轉送至內湖院區時，昏迷指數為六，屬重度昏
      迷，並於晚間八時三十分始到達內湖院區，即未於汀州院
      區即採取重要之開刀治療，其間所增加之風險應由被害人
      承擔云云，顯係為求脫免罪責之空言臆測之詞，不足採信
      。
    (4)再者，本院認定被告駕車貿然超車而不慎接觸碰撞原位於
      其右前側在該處牽引腳踏車靠邊行走之被害人之腳踏車側
      面腳架及後輪軸心左側部位之鐵質車架等部位，因而造成
      被害人人車倒地一節，理由已如前述，是此一人車倒地之
      情形因雙方行為狀態均屬動態，本有可能產生被害人以不
      同形態倒地之情形發生，被害人所受外傷部位縱有大部分
      位在身體右側情形，此亦不過可認被害人於倒地後身體右
      側部位受有較多且久之與地面摩擦所致，是辯護意旨此部
      分所辯：被害人所受傷勢部位大部分係在其身體右側，此
      證明被害人在案發當時係向右方或右前方傾斜倒地，而非
      往左前方倒地云云，亦難認有據而不足採。
    (5)又於本件中，本院已依被告及其選任辯護人之聲請，將本
      件送請國內對道路交通事故鑑定具有專業學術及領域之中
      央警察大學對本件道路交通事故為鑑定肇事原因及責任之
      鑑定，鑑定結果及本院依卷內相關證據所為之認定已如前
      述，堪認本件被告涉犯酒後駕車及過失致人於死之罪責相
      關事證已臻明確，是辯護意旨此部分復聲請本院勘驗肇事
      車輛加以比對以釐清案發當時之狀態並非如鑑定書報告之
      說明云云，核無必要，併此敘明。
  (六)綜上所述，堪認被告於本件道路交通事故發生肇事當時因服
    用酒類致影響其平衡感，及空間距離感而達不能安全駕駛之
    情狀，致有應注意、能注意、而不注意之過失，於左右空間
    距離感受影響下，未能保持安全間隔即超車因而接觸碰撞被
    害人所牽引之腳踏車側面腳架及後輪軸心左側部位之鐵質車
    架等部位，終致被害人死亡。則被告及其辯護意旨前揭所辯
    ，均無非係事後空言避就推諉卸責之詞，殊無可採。從而，
    本件事證已臻明確，被告之犯行洵堪認定，應予依法論科。
三、核被告所為，各係犯刑法第一百八十五條之三之服用酒類不
    能安全駕駛動力交通工具而駕駛罪、刑法第二百七十六條第
    一項之過失致人於死罪。就過失致人於死罪部分，公訴人原
    起訴被告涉犯刑法第二百八十四條第一項後段之過失致重傷
    罪，惟於本案審理中，被害人家屬即告訴人楊盛業於九十九
    年六月二十三日本院審理中提出被害人已於九十九年六月十
    九日下午二時十五分許死亡之死亡證明書，故經公訴人當庭
    更正犯罪事實及變更起訴法條為刑法第二百七十六條第一項
    之過失致人於死罪，前開基本社會事實同一，且經本院當庭
    將此一罪名告知被告及其選任辯護人供其等表示意見及辯護
    ，已保障被告之防禦權（參見本院卷九十九年六月二十三日
    審判筆錄第二—三頁、同年十二月二十日審判筆錄第八—九
    頁），爰依公訴人變更後之起訴法條審理之，附此敘明。被
    告所犯前開二罪，犯意各別，罪名互殊，應予分論併罰。再
    被告為汽車駕駛人，酒醉駕車，因而致人死亡，依法應負刑
    事責任，所犯過失致人於死罪部分應依道路交通管理處罰條
    例第八十六條第一項規定，加重其刑。又被告於肇事後，犯
    罪未被發覺前，向據報前往現場處理事故之員警傅于豪坦承
    肇事，自首而接受裁判，此有永和分局道路交通事故肇事人
    自首情形紀錄表一紙在卷可憑（參見偵一卷第十九頁），是
    被告就其所犯過失致人於死罪部分，為對未發覺之犯罪自首
    而接受裁判，爰依刑法第六十二條前段之規定，減輕其刑。
    被告就其所犯過失致人於死罪部分有二以上刑之加重及減輕
    事由，爰依法先加後減之。爰審酌被告明知酒精成分對人之
    意識能力有不良影響，超量飲用會導致對週遭事務之注意能
    力、控制能力及反應能力較平常狀況薄弱，猶飲用酒類達不
    能安全駕駛之程度而駕車於道路上行駛，對利用道路往來之
    人車均生高度危險性，實有可罰，且確因此肇生本件道路交
    通事故，導致被害人死亡，行為實屬不該，又犯後於本院審
    理中翻異先前於警詢及偵查中之陳述而否認全部犯罪，態度
    不佳，至今均未能與被害人家屬達成和解，賠償損失，未見
    悔意等一切情狀，分別量處如主文所示之刑，並定其應執行
    之刑，以資懲儆。
據上論斷，應依刑事訴訟法第二百九十九條第一項前段，道路交
通管理處罰條例第八十六條第一項，刑法第一百八十五條之三、
第二百七十六條第一項、第五十一條第五款、第六十二條前段，
刑法施行法第一條之一，判決如主文。
本案經檢察官郭峻豪到庭執行職務。
中    華    民    國    99    年    12    月    31    日
                  交通法庭    法  官  林家賢
上正本證明與原本無異。
如不服本判決，應於判決送達後十日內，向本院提出上訴書狀，
並應敘述具體理由；其未敘述上訴理由者，應於上訴期間屆滿後
二十日內向本院補提理由書（均須按他造當事人之人數附繕本）
「切勿逕送上級法院」。
                              書記官  許清秋
中    華    民    國    99    年    12    月    31    日
附錄本判決論罪科刑法條：
刑法第一百八十五條之三：
服用毒品、麻醉藥品、酒類或其他相類之物，不能安全駕駛動力
交通工具而駕駛者，處一年以下有期徒刑、拘役或科或併科十五
萬元以下罰金。
刑法第二百七十六條第一項
因過失致人於死者，處二年以下有期徒刑、拘役或二千元以下罰
金。

司法院資訊處製作；財團法人民間司法改革基金會備份。
